【裁判字號】    92,聲判,12
【裁判日期】    920310
【裁判案由】    偽造文書
【裁判全文】
臺灣屏東地方法院刑事裁定                          九十二年度聲判字第一二號
    聲  請  人  未○○
    聲  請  人  乙○○
    聲  請  人  丁○○
    聲  請  人  午○○
    聲  請  人  Ｄ○○
    聲  請  人  Ｆ○○
    聲  請  人  酉○○○
    聲  請  人  申○○
    聲  請  人  己○○
    聲  請  人  Ｅ○○○
    聲  請  人  Ｇ○○
    聲  請  人  Ｃ○○
    聲  請  人  戊  ○
    聲  請  人  黃○○
    聲  請  人  戌○○
    聲  請  人  甲○○
    聲  請  人  地○○
    聲  請  人  宙○○
    聲  請  人  Ｈ○○
    聲  請  人  丙○○
    聲  請  人  Ｊ○○
    聲  請  人  Ｂ○○
    聲  請  人  巳○○
    聲  請  人  玄○○
    聲  請  人  Ｉ○○
    共同代理人  高金印律師
    被      告  癸○○
    被      告  Ｋ○○
    被      告  辛  ○
    被      告  丑○○
    被      告  辰○○
    被      告  壬○○
    被      告  庚  ○
    被      告  天○○
    被      告  寅○○
    被      告  宇○○
    被      告  亥○○
    被      告  Ａ○○
    被      告  子○○
    被      告  卯○○
右列聲請人因告訴被告等偽造文書案件，不服臺灣高等法院高雄分院檢察署九十二年
度上聲議字第九九號駁回再議之處分（原不起訴處分案號：臺灣屏東地方法院檢察署
八十九年度偵字第五○三八號），聲請交付審判，本院裁定如左：
    主  文
聲請駁回。
    理  由
一、聲請人即告訴人未○○等二十五人聲請交付審判意旨略以：附表一、二所示土地
    分別為聲請人及其等家族長輩歷盡數十載艱辛所開墾，並經屏東縣春日鄉公所調
    查登記有案。惟春日鄉公所承辦人員，竟然漠視前項土地使用清冊，僅以被告等
    提出「土地讓渡合約書」或「土地拋棄書」，未經調查，即准許各該被告取代聲
    請人而使用土地。惟被告提出之「讓渡合約書」或「拋棄書」等文件，均為被告
    辦理本案土地改配時所偽造，其理由如下：(一)因本案告訴人及被告之人數眾多，
    各該讓渡書或拋棄之年度又不相同，其格式應不會如此制式化；(二)該讓渡書或拋
    棄書只有記載出讓人甲方名字，而沒有承讓人乙方名字，各該立會人或有或無，
    或僅以蓋印章充之，但該印章卻和其他出讓人名字相同而用印不同；(三)出讓人其
    中之一名字為「夏仁村」，與被害人「申○○」不同，明顯出於偽造；(四)土地拋
    棄人不是被害人本人而是經由他人代理；(五)記載「本影印件與原件無誤」字句和
    筆畫製作相同，而蓋章卻不同。凡此和事實相悖之瑕疵，不勝枚舉，一望即明，
    而臺灣高等法院高雄分院檢察署竟以「聲請人並未提出具體事證，僅空言該等文
    件為虛偽．．」為由，駁回聲請人再議之聲請。按被告提出為自己辯述之有利資
    料，既經告訴人指明係出於偽造，即應就該部事實為調查，然而本案各級檢察官
    ，始終未對偽造文書之事實盡職權調查之能事，自難令人折服，故聲請本院令告
    訴人和被告及「讓渡合約書」上之立會人全部到庭對質、詰問，並將該等筆跡送
    鑑定，以辨真偽等語。
二、按告訴人不服上級法院檢察署檢察長或檢察總長認為再議為無理由之駁回處分者
    ，得於接受處分書後十日內委任律師提出理由狀，向該管第一審法院審請交付審
    判。法院認交付審判之聲請不合法或無理由者，應駁回之，刑事訴訟法第二百五
    十八條之一及同法第二百五十八條之三第二項對此定有明文。次按，刑事訴訟法
    第二百五十八條之一規定告訴人得向法院聲請交付審判，乃係該法新增對於「檢
    察官不起訴或緩起訴裁量權」制衡之一種外部監督機制，亦即由法院就業經檢察
    官調查之證據，予以審查檢察官所為之不起訴或緩起訴處分是否正確及是否已達
    可逕予起訴審判之程度，以防止檢察機關濫權處分。依此立法精神，法院就聲請
    交付審判案件之審查，固得依同法第二百五十八條之三第三項「為必要之調查」
    ，然其調查證據之範圍，應以偵查中曾顯現之證據為限，不可就告訴人提出之「
    新證據」再為調查，亦不可蒐集偵查卷以外之證據，否則將與刑事訴訟法第二百
    六十條之「再行起訴」制度混淆不清。
三、經查：
    (一)聲請人原告訴意旨係以：聲請人等係屏東縣春日鄉原住民，當年是依據台灣省
      山胞保留地開發管理辦法第八條第一項第一款由山胞開墾完竣並自行耕作土地
      之規定而取得附表一、二所示土地之承租及耕作權，耕作迄今，從無買賣、轉
      租或轉讓系爭土地給他人，依修正後之原住民保留地開發管理辦法第十五條規
      定，鄉公所不得依同辦法第十六條第一項第二款之規定終止契約收回土地，縱
      需收回，亦應按同辦法第二十條第三項土地改良物為合法栽種者，由鄉公所估
      定其價值，由新受配人補償原土地改良物所有權人後承受。惟聲請人等始終未
      收到鄉公所之估價通知，也未收到新受配人繳補償費之通知文件。被告等人分
      別於八十一年與春日鄉公所承辦人員勾結，偽造附表一、二土地之使用人（即
      本件聲請人或聲請人之被繼承人）與被告等人間之讓渡書，由春日鄉公所終止
      契約，再由被告等人分別偽造承租人之資格文件，冒充為春日鄉原住民或原住
      民之三親等內血親，與春日鄉公所訂約，再取得附表一、二所示土地承租人之
      身份，因認被告等人涉有偽造文書罪嫌。
    (二)臺灣屏東地方法院檢察署檢察官就聲請人所告訴被告之犯罪事實偵查後，於九
      十一年十二月五日以八十九年度偵字第五○三八號為不起訴處分，其處分意旨
      略以：
      1.附表一、二所示土地，乃屏東縣春日鄉公所，依台灣省政府七十四年七月二
        十日府民四字第一五○一號函頒「加強山地保留地管理與促進開發利用實施
        要點」之規定進行清理，清理後，或因原使用之原住民有轉讓予平地人即被
        告等人情形，經公告收回後層報上級准予出租予佔用人即被告等人；或因符
        合上揭實施要點規定而層報上級核定後租予佔用人，此有春日鄉公所九十一
        年一月三十一日春鄉農字第○九一○○○○八一一號函所附土地使用情形清
        冊在卷可查，並經春日鄉公所農業課課長李高茂，課員廖曉雯證述在卷。
      2.聲請人雖質疑被告等人提出之「讓渡書」或「拋棄書」為虛偽云云。然告訴
        人並未提出具體事證，僅空言該等文件為虛偽，自難採信。且當時清理土地
        時，發現土地有轉讓情形而收回時，曾通知當事人且公告，此有春日鄉公所
        七十六年三月二十七日春鄉財經字第一三○○號函、七十六年四月七日春鄉
        財經字第二○六二號函可按。鄉公所既曾通知或公告，則利害關係人如有疑
        問，自應於通知或公告當時及時提出解決，而非於十餘年後再行主張「讓渡
        書」或「拋棄書」為虛偽不實。
      3.另聲請人雖謂被告等人冒充為春日鄉原住民或原住民之三親等內血親，與春
        日鄉公所訂約而承租土地，然依卷附原住民保留地使（租）用申請書所附文
        件，申請人除填寫申請書表示欲申請租用某地外，另需提出者為申請人之戶
        籍謄本、「讓渡書」或「拋棄書」，而不需提出任何文件主張自己為原住民
        或與原住民有三親等血親關係，告訴人所謂被告等人冒充原住民云云，顯有
        誤會。
      4.又聲請人Ｆ○○前亦指控春日鄉公所人員涉嫌官商勾結，非法剝奪原住民土
        地權利，而請求監察院調查，然經調查結果認為「系爭原住民保留地既係由
        屏東縣春日鄉土地權利審查委員會，依據當時實地勘查報告及相關土地使用
        人所出具之讓渡書、拋棄書等相關資料，據以審查判定系爭原住民保留地是
        否有非法轉讓、轉租、交換或設定其他負擔或在取得耕作權、地上權期間內
        預期轉讓所有權等情事，經春日鄉公所彙整處理意見陳報屏東縣政府轉陳台
        灣省政府民政廳核定，並經台灣省政府民政廳以七十七年八月十六日民四字
        第二○七六七號函及屏東縣政府以七十七年八月二十三日七七屏府民山經字
        第九四○七八號函准春日鄉公所所陳報平地人非法使用山地保留地審本清冊
        （重新檢討、再造清冊），嗣後春日鄉公所復以七十七年十一月八日春鄉財
        經字第六六○六號辦理春日鄉山地保留地收回改配公告清冊之公告。故春日
        鄉公所既已就業經原租用原住民非法轉讓之原住民保留地，依規定辦理審查
        、核定及公告等相關程序，公告期滿無人異議後，予以收回，自尚難認該公
        所辦理本案系爭原住民保留地遭非法轉讓之收回，清理工作，涉有違失之處
        」，此有該調查報告在卷可按。綜上所述，尚不足以認定被告等人有偽造文
        書之犯罪嫌疑，應為不起訴處分。
    (三)聲請人對於該不起訴處分不服，並以：「1.告訴人多次質疑之『讓渡書』或『
      拋棄書』，該文件完全係虛偽製作，其中有關讓渡人或拋棄人之簽名，其筆跡
      完全不是告訴人等之筆跡，連印章均非告訴人所用過之印章，檢察官未經查證
      。2.該『拋棄書』、『讓渡書』上，均有立會人之簽名，例如立會人地○○、
      廖清泉、曾忠和、高芙蓉、林茂生等人，而該立會人現仍在世者有多人，均表
      示未曾立會而簽署該讓渡書或拋棄書，則其上之簽名顯屬偽造。3.前述讓渡書
      、拋棄書，其文件上有關『受讓人』一欄均是完全空白，若有讓渡情事，受讓
      人一欄應予填載清楚，惟竟全部空白，顯然是被偽造而不敢具名。」為由聲請
      再議，嗣經台灣高等法院高雄分院檢察署檢察長以附表一、二所示之土地，「
乃屏東縣春日鄉公所，或因原使用之原住民有轉讓予平地人即被告等人情形，
      經公告收回後層報上級准予出租予佔用人即被告等人，或因符合上揭實施要點
      規定而層報上級核定後租予佔用人，此有春日鄉公所九十一年一月三十一日春
      鄉農字第○九一○○○○八一一號函所附土地使用情形清冊在卷，並經春日鄉
      公所農業課課長李高茂、課員廖曉雯證述屬實。又聲請人聲請再議意旨雖指稱
      被告等人所提出之「讓渡書」或「拋棄書」為虛偽，然本件於清理土地時，發
      現土地有轉讓情形而收回時，曾通知當事人且公告，此有春日鄉公所七十六年
      三月二十七日春鄉財經字第一三○○號函、七十六年四月七日春鄉財經字第二
      ○六二號函可按，聲請人等縱提出人證，亦不能推翻上開公文書之真正，又本
      件經監察院調查結果認為春日鄉公所已就業經原租用原住民非法轉讓之原住民
      保留地，依規定辦理審查、核定及公告等相關程，公告期滿無人異議後，予以
      收回，尚難認該公所辦理本案系爭原住民保留地遭非法轉讓之收回、清理工作
      ，涉有違失之處。被告等人無不法情事，已經原檢察官於不起訴處分書詳為敘
      明。聲請人雖執前詞指稱被告涉嫌偽造文書，惟並未舉出具體證據以供檢察官
      調查，此外亦查無積極證據足以證明被告犯行，原檢察官為不起訴處分，核無
      不合。」，認聲請再議為無理由，而於九十二年一月二十日以九十一年度上聲
      議字第九九號予以駁回，此分別有臺灣屏東地方法院檢察署九十一年度偵字第
      二六一一號不起訴處分書、臺灣高等法院高雄分院檢察署九十二年度上聲議字
      第九九號駁回處分書各一份附卷可考。
    (四)聲請人雖以首開理由，對台灣高等法院高雄分院檢察署所為九十二年度上聲議
      字第九九號駁回處分表示不服，而聲請本院裁定交付審判，然：
      1.本院調閱臺灣屏東地方法院檢察署八十九年度偵字第五○三八號及九十一年
        聲議字第二一八號案卷所附之「拋棄書」及「讓渡合約書」影本（附於卷外
        公文封袋內）發現，其上有簽署讓與人之姓名並蓋用印文者（盧順興、黃水
        得、地○○部份）；亦有經簽名、蓋章甚且蓋有指印者（戊○、高良吉、辛
        應雪、李石倉敏部份），惟此等簽名、印文或指印是否係讓與人本人所為？
        或讓與人曾授權他人代理為之？因現存之卷證資料中，並無原讓與人或立會
        人之訊問筆錄，亦無讓與人或立會人本人之簽名、指印或當時讓與人常用之
        印章、印文以供比對，復無上開筆跡、印章或指印之鑑定報告可資查考，依
        據前揭說明，本院尚不得蒐集偵查卷以外之證據，以免與刑事訴訟法第二百
        六十條之「再行起訴」制度混淆。故此等簽名、印文或指印是否出於偽造，
        聲請人雖列舉疑點諸端，請求本院命聲請人、被告、立會人全部到庭對質、
        詰問並將筆跡送鑑定，然因該等疑點，檢察官於偵查程序中均未予調查斟酌
        ，自非本院調查之範圍。若聲請人發現檢察官未經調查斟酌之相關「新證據
        」，應另循刑事訴訟法之規定，向檢察機關提出，以重啟偵查程序。
      2.又土地之收回改配，關係土地使用人之權益至鉅，若聲請人或其等被繼承人
        於屏東縣春日鄉公所於民國七十六、七十七年間依法辦理土地收回改配時，
        確為該等土地之使用人，而無非法轉讓之情事，則於公所依法進行公告程序
        時，自應即時提出異議，以維護權益。惟春日鄉於辦理土地回收之公告時，
        並無人於該期間內提出異議，公所遂於公告期滿後將土地收回，此已據監察
        院及檢察官調查屬實，並有相關函文附卷可查，故檢察官認為土地回收清理
        過程並無違法之處，亦不足以證明被告等人有偽造文書之犯嫌。原檢察官亦
        未查得其他不利被告之證據，因而就聲請人提出之告訴為不起訴處分，並由
        臺灣高等法院高雄分院檢察署檢察長駁回其再議之聲請，於法尚無違誤。
    (五)綜前所論，原檢察官及臺灣高等法院高雄分院檢察署檢察長分別就聲請人所提
      出之告訴予以不起訴處分及駁回再議聲請，均無不當，本件交付審判之聲請為
      無理由，應予駁回。
據上論斷，應依刑事訴訟法第二百五十八條之三第二項前段，裁定如主文。
中      華      民      國      九十二      年      三      月    十    日
                                      台灣屏東地方法院刑事第五庭
                                          審判長法  官  羅森德
                                                法  官  楊萬益
                                                法  官  王以齊
右正本證明與原本無異
本件不得抗告。
                                                書記官   盧姝伶
中      華      民      國      九十二      年      三      月    十    日


司法院資訊處製作；財團法人民間司法改革基金會備份。
